臺北高等行政法院判決
　　　　　　　　　　　　　　　　　　 93年度訴字第02093號
　　　　　　　　　　　　　　　.
原　　　告　倚天資訊股份有限公司
代　表　人　甲○○
訴訟代理人　戊○○
　　　　　　丙○○
　　　　　　丁○○
被　　　告　經濟部智慧財產局
代　表　人　蔡練生（局長）住同上
訴訟代理人　己○○
參　加　人　乙○○
上列當事人間因新型專利舉發事件，原告不服經濟部中華民國93
年4月22日經訴字第09306217200號訴願決定，提起行政訴訟。本
院判決如下：
    主  文
原告之訴駁回。
訴訟費用由原告負擔。
    事  實
壹、事實概要：
    緣原告倚天資訊股份有限公司前於民國（下同）88年2月12
    日以「非耗電式電子通訊系統資料傳輸裝置」向被告經濟部
    智慧財產局申請新型專利，經被告編為第00000000號審查，
    准予專利，並於公告期滿後，發給新型第165876號專利證書
    （下稱系爭專利）。嗣參加人乙○○以該專利案有違核准時
    專利法第98條第1項第1款及第2項，以及第104條第3款之規
    定，不符新型專利要件，對之提起舉發，案經被告審查，於
    92年9月17日以（92）智專三(二)04060字第09220936540號專
    利舉發審定書為「舉發成立，應撤銷專利權」之處分。原告
    不服，提起訴願，旋遭駁回，遂向本院提起行政訴訟。
貳、兩造聲明：
一、原告聲明求為判決：
(一)、訴願決定及原處分均撤銷。
(二)、訴訟費用由被告負擔。
二、被告聲明求為判決：
(一)、駁回原告之訴。
(二)、訴訟費用由原告負擔。
參、兩造之爭點：
一、原告主張之理由：
    參加人所提舉發附件二為西元1992年10月20日公告之美國第
    0000000號專利案（下稱引證一）；舉發附件三為西元1996
    年4月2日公告之美國第0000000號專利案（下稱引證二）；
    舉發附件四為引證二之部分內容中譯本。在原處分及訴願決
    定中，主要以引證二之桌上型電腦及手持式電腦分別對比於
    系爭專利之個人數位助理系統及通信裝置，並以電壓調整電
    路116對比於系爭專利之調整裝置310，而認為系爭專利係由
    引證二所容易推知故不具進步性，惟原處分及訴願決定對於
    引證二之電壓調整電路116與系爭專利之調整裝置310之異同
    在認知上顯有極大之偏頗：
(一)、系爭專利之特色在於當資料由通信裝置314傳送至個人數位
    助理系統302時，不需以任何調整裝置進行任何位準轉換，
    而在資料由個人數位助理系統302傳送至通信裝置314時，才
    以二極體將-3V調整成0V（+3V經過二極體仍為3V），故不會
    消耗除訊號本身外任何額外之電源。反觀在原處分及訴願決
    定中，其明顯指出引證二之電壓調整電路116之作用包括：
　　１、接收由手持式電腦所傳來之資料訊號電壓位準並將該資
    料訊號電壓位準轉換為桌上型電腦可相容（compatible）之
    資料訊號電壓位準，及２、接收由桌上型電腦所傳來之資料
    訊號電壓位準並將該資料訊號電壓位準轉換為手持式電腦可
    相容（compatible）之資料訊號電壓位準。再由引證二之說
    明書陳述：「當個人電腦（即為桌上型電腦）傳送邏輯0，
    個人電腦的TxD線為低，電晶體Q1為關閉，當個人電腦傳送
    邏輯1，個人電腦的TxD線為高，電晶體Q1為開啟，以將電阻
    R拉至地．．．」，其中之電晶體Q1及電阻R係為電壓調整電
    路116之元件，因此可知當由桌上型電腦傳送資料至手持式
    電腦時，該電壓調整電路116確實需要運作以調整電壓位準
    。更由引證二之說明書之陳述：「當資料由Boss（即為手持
    式電腦）傳送至個人電腦時，所需之電壓調整電路116之基
    本元件包括一場效應電晶體Q2、一稽納二極體D及一電阻器
    R5．．．」，可知當由手持式電腦傳送資料至桌上型電腦時
    ，該電壓調整電路116亦需要運作以調整電壓位準。因此可
    知引證二在資料由手持式電腦傳送至桌上型電腦時，需以電
    壓調整電路116進行位準轉換，且在資料由桌上型電腦傳送
    至手持式電腦時，亦需以電壓調整電路116進行位準轉換，
    因此相較於系爭專利僅在資料由個人數位助理系統302傳送
    至通信裝置314時才以二極體進行位準轉換，明顯可知系爭
    專利只需一次位準轉換而引證二卻需二次位準轉換，故由簡
    單之數學觀念（1<2）即可知系爭專利在減省耗電之成效上
    必然優於引證案而無庸置疑。
(二)、又在原處分及訴願決定中，指出：「引證二所揭邏輯上的0
    與1在掌上型電腦中可能是0伏特與5伏特，相對地，在桌上
    型電腦中的電壓位準範圍亦在負15伏特來表示邏輯上的0，
    並且以正15伏特來表示邏輯上的1」，然而仔細翻閱引證二
    專利說明書（line 42 to line 44 of Column 1）及引證二
    部分內容中譯文，其分別指出「whereas on a desktop
    computer the voltage levels "may be" in the range of
    negative 15 volts for a logical zero and positive 15
    volts for logical one」及「在桌上型電腦中的電壓位準
    範圍『也許』在負15伏特來表示邏輯上的0，並且以正15伏
    特來表示邏輯上的1」，因此，所持理由根本就是不確定，
    因此，該如何去推論之後論述桌上型電腦之接收訊號電壓位
    準範圍係涵蓋掌上型電腦之輸出訊號電壓位準範圍，且桌上
    型電腦之輸出訊號電壓位準範圍經過其電壓調整電路的調整
    過濾之後，係落於掌上型電腦之接收訊號電壓位準範圍中；
    再者，以負15伏特來表示邏輯上的0、正15伏特來表示邏輯
    上的1並不等於0~-15V表示邏輯上的0、+3~+15V表示邏輯上
    的1，因此，如何推論桌上型電腦之接收訊號電壓位準範圍
    係涵蓋掌上型電腦之輸出訊號電壓位準範圍；足見，訴願委
    員所持之論點根本就有問題，實在不能以此證明系爭專利不
    具進步性。又既使如原處分及訴願決定所推定桌上型電腦接
    收訊號電壓位準範圍係涵蓋掌上型電腦之輸出訊號電壓位準
    範圍，然此推論並非為引證二所採用並據以實施於其介面裝
    置中者，需知引證二不論資料由手持式電腦傳送至桌上型電
    腦、或資料由桌上型電腦傳送至手持式電腦時，均會以電壓
    調整電路116進行位準轉換，因此，前述藉由以電壓位準範
    圍涵蓋範圍之關係來避免使用電壓調整電路而簡省耗電之技
    術並未由引證二所揭露，原處分及訴願決定所為之推論顯係
    「後見之明」，以此「後見之明」來否定系爭專利之創意顯
    然有欠公允。
(三)、又原處分及訴願決定中，指出：「引證二之電壓調整電路
    116並未連接有額外的電源線，均僅使用到用於訊號傳輸之
    相關訊號線，而與系爭專利同樣地不需汲取桌上型電腦與掌
    上型電腦除傳送訊號之外的額外電源來驅動其電壓調整電路
    」，亦屬錯誤之認知，參照引證二之說明書：「電阻R5連接
    連接器112之RxD至個人電腦的負電壓源（negative voltage
    source）RTS．．．」及「電晶體Q之源極亦經由電阻R8而連
    接至個人電腦的正電壓源（positive voltage source）DTR
    ．．．」，可知引證二之電壓調整電路116雖無須連接額外
    電源線，惟仍須經由訊號線（RTS及DTR）來汲取個人電腦之
    電源，此種以訊號線來汲取個人電腦電源以供給電壓調整電
    路116運作所需之電能即是本案說明書之創作背景所述：「
    傳統上會透過剩餘的6條導線中再接通兩條導通，透過此通
    路上之訊號傳遞所帶來的電壓而驅動位準轉換裝置110。所
    以，接孔4與接孔4'所形成的通路214，以及接孔7與導線7'
    所形成的通路216可以向個人電腦汲取電源而供給位準轉換
    裝置110動作時所需的電能」，由此可知，引證二乃是改善
    電壓調整電路116，以盡量減少經由訊號線所汲取PC之電源
    ，以達低耗能之目的，但其仍會經由訊號線（RTS及DTR）來
    汲取個人電腦電源，而此種減少耗能之設計觀念與系爭專利
    不會消耗除訊號本身外任何額外之電源設計完全不同。
(四)、由以上說明可知，引證二與系爭專利實完全不同，引證二之
    電壓調整電路116在運作時需經由訊號線來汲取個人電腦之
    電源，惟系爭專利不會消耗除訊號本身外任何額外之電源；
    引證二之電壓調整電路116在資料由手持式電腦傳送至桌上
    型電腦及資料由桌上型電腦傳送至手持式電腦時，都需以電
    壓調整電路116進行位準轉換（均需汲取個人電腦之電源）
    ，本案僅在資料由個人數位助理系統302傳送至通信裝置314
    時才以二極體進行位準轉換（不會消耗除訊號本身外任何額
    外之電源），基於前述引證二與系爭專利之重大差異，且系
    爭專利又更具非耗電式及簡易之功效，可知系爭專利相較於
    引證二當符合新型專利之進步性。另系爭專利係要解決電子
    通訊系統資料傳輸耗電之問題，運用二極體達到省電功效，
    至於引證案之電壓轉換裝置其運用的是多項電子元件，其與
    系爭專利所運用之二極體不同，故引證案並未揭露系爭專利
    特徵，又系爭專利係以過濾之方式調整電壓，所以不需耗電
    ，引證案則是要利用很多電子元件才能達到前開功效。綜上
    ，原處分及訴願決定均未詳究舉發證據，而有斷章取義、不
    合法理且偏頗一方之處，而系爭專利符合專利法第98條第2
    項之規定而具進步性之理由已至為明確。
二、被告主張之理由：
(一)、系爭專利特徵係提供一種用以溝通個人數位助理系統與通訊
    裝置之資料傳輸裝置312，該資料傳輸裝置至少包含有：固
    定裝置306、308，用以連接該個人數位助理系統與該通訊裝
    置，而使該個人數位助理系統與該通訊裝置之間產生電性耦
    合；訊號導線，連接於該固定裝置上，以提供該個人數位助
    理系統與該通訊裝置間傳送資料訊號之能力，以達成資料溝
    通的效果；及調整裝置310，與該訊號導線耦合，用以調整
    無法為該通訊裝置所接收之訊號，以確保該資料訊號為該個
    人數位助理系統以及該通訊裝置所能夠解讀之資料格式，使
    得該資料傳輸裝置可以在不汲取該個人數位助理裝置與該通
    訊裝置之電源下，而達成傳輸資料目的。
(二)、引證二係提供一用以連接一手持式電腦104與一桌上型電腦
    102之介面裝置，該介面裝置包含兩連接器112、114、一訊
    號導線110、及一電壓調整電路116。查：１、系爭專利與引
    證二之目的皆在於改良傳統兩電子裝置間資料傳輸電壓調整
    裝置（位準轉換裝置）之耗電問題，此為原告所自承；２、
    引證二之電壓調整電路並未連接有額外的電源線，均僅使用
    到用於訊號傳輸之相關訊號線，其與系爭專利同樣地不需汲
    取桌上型電腦與掌上型電腦除傳送訊號之外的額外電源來驅
    動其電壓調整電路；３、引證二已揭示該電壓調整電路116
    接收由手持式電腦所傳來之資料訊號電壓位準，並將該資料
    訊號電壓位準轉換為桌上型電腦可相容之資料訊號電壓位準
    ，且該電壓調整電路116亦可接收由桌上型電腦所傳來之資
    料訊號電壓位準，並將該資料訊號電壓位準轉換為手持式電
    腦可相容之資料訊號電壓位準；桌上型電腦之接收資料訊號
    電壓位準範圍係涵蓋手持式電腦之輸出資料訊號電壓位準範
    圍，桌上型電腦的輸出資料訊號電壓位準範圍經電壓調整電
    路116的調整過濾後係落於手持式電腦接收資料訊號電壓位
    準範圍，電壓調整電路可調整資料訊號電壓位準以確保該資
    料訊號為該手持式電腦與桌上型電腦所能夠解讀之資料格式
    。另有關二極體特性是一種習知技術，而且系爭案專利範圍
    並未提到二極體，又引證案已接露系爭專利之特徵。綜上所
    述，系爭專利係運用申請前既有之技術或知識，而為熟習該
    項技術者所能輕易完成，且未能增進功效，自不具進步性，
    引證案之圖二、圖三亦以揭露電壓調整裝置，被告原處分並
    無違法，原告之訴應予駁回。
    理  由
一、按凡對物品之形狀、構造或裝置之創作或改良，而可供產業
    上利用者，得依法申請取得新型專利，固為系爭專利核准時
    專利法第97條暨第98條第1項所明定。惟新型如係運用申請
    前既有之技術或知識，而為熟習該項技術者所能輕易完成且
    未能增進功效時，則不得申請取得新型專利，復為同法第98
    條第2項所明定。
二、本件兩造所不爭之事實與兩造爭執之要點：
1、本件系爭第00000000號「非耗電式電子通訊系統資料傳輸裝
   置」新型專利案，其專利特徵係提供一種用以溝通個人數位
   助理系統與通訊裝置之資料傳輸裝置，該資料傳輸裝置至少
   包含有：固定裝置，用以連接該個人數位助理系統與該通訊
   裝置，而使該個人數位助理系統與該通訊裝置之間產生電性
   耦合；訊號導線，連接於該固定裝置上，以提供該個人數位
   助理系統與該通訊裝置間傳送資料訊號之能力，以達成資料
   溝通的效果；及調整裝置，與該訊號導線耦合，用以調整無
   法為該通訊裝置所接收的訊號，以確保該資料訊號為該個人
   數位助理系統以及該通訊裝置所能夠解讀的資料格式，使得
   該資料傳輸裝置可以在不汲取該個人數位助理裝置與該通訊
   裝置的電源下，而達成傳輸資料的目的者。
2、參加人所提舉發附件二為西元1992年10月20日公告之美國第0
   000000號專利案即引證一；舉發附件三為西元1996年4月2日
   公告之美國第0000000號專利案即引證二；舉發附件四為引證
   二之部分內容中譯本。
3、被告略以，引證一與系爭專利電路結構不盡相同，且系爭專
   利無需使用RS232C介面傳輸資料，其資料傳輸裝置亦無需要
   藉由來自桌上型電腦額外電源來驅動以進行該資料訊號之位
   準轉換，故引證一不足以證明系爭專利不具新穎性、進步性
   ；又系爭專利為熟習該項技術者能了解其內容並可據以實施
   ，亦無違核准時專利法第一百零四條第三款之規定。惟就引
   證二與系爭專利相較，兩案雖電路結構不盡相同，引證二不
   足以證明系爭專利有違新穎性之規定；然引證二已揭示該電
   壓調整電路接收由手持式電腦所傳來之資料訊號電壓位準並
   將該資料訊號電壓位準轉換為桌上型電腦可相容之資料訊號
   電壓位準，且該電壓調整電路亦可接收由桌上型電腦所傳來
   之資料訊號電壓位準並將該資料訊號電壓位準轉換為手持式
   電腦可相容之資料訊號電壓位準；桌上型電腦的接收資料訊
   號電壓位準範圍係涵蓋手持式電腦的輸出資料訊號電壓位準
   範圍，桌上型電腦的輸出資料訊號電壓位準範圍經電壓調整
   電路的調整過濾後係落於手持式電腦的接收資料訊號電壓位
   準範圍，電壓調整電路可調整資料訊號電壓位準以確保該資
   料訊號為該手持式電腦與桌上型電腦所能夠解讀的資料格式
   。又引證二該電壓調整電路僅使用到用於訊號傳輸之相關訊
   號線，可以在不額外供給電源進行該資料訊號之位準轉換，
   而達成該資料訊號的溝通效果。故系爭專利係運用申請前既
   有技術所能輕易完成且未增進功效者，應不具進步性，乃為
   「舉發成立，應撤銷專利權」之處分。
4、原告起訴意旨略謂：引證二與系爭專利完全不同，引證二之
   電壓調整電路116在運作時需經由訊號線來汲取個人電腦之電
   源，惟系爭專利不會消耗除訊號本身外任何額外之電源；引
   證二之電壓調整電路116在資料由手持式電腦傳送至桌上型電
   腦及資料由桌上型電腦傳送至手持式電腦時，都需以電壓調
   整電路116進行位準轉換（均需汲取個人電腦之電源），本案
   僅在資料由個人數位助理系統302傳送至通信裝置314時才以
   二極體進行位準轉換（不會消耗除訊號本身外任何額外之電
   源），且系爭專利又更具非耗電式及簡易之功效，可知系爭
   專利相較於引證二當符合新型專利之進步性。系爭專利僅需
   利用一二極體即可達成訊號轉換之目的，而引證二則需利用
   兩個場效電晶體與兩個二極體等元件的電路組合才能完成訊
   號轉換之目的，系爭專利為構成要件省略之新型；又引證二
   並未揭露系爭專利申請專利範圍附屬項有關譯碼裝置之構成
   ，系爭專利自具進步性云云。
5、引證一不足以證明系爭專利不具新穎性、進步性，引證二亦
   不足以證明系爭專利不具新穎性，此為兩造所不爭，是以本
   件兩造爭執之要點為：引證二是否足以證明系爭專利不具進
   步性？
三、本院判斷如下：
1、經查，系爭專利與引證二之目的皆在於改良傳統兩電子裝置
   間資料傳輸電壓調整裝置（位準轉換裝置）的耗電問題，此
   為原告所自承，本案之新型名稱亦為「非耗電式電子通訊系
   統資料傳輸裝置」是比較系爭案是否具功效增進，應以該電
   壓調整裝置（位準轉換裝置）的耗電問題之創作目的為考量
   。
2、引證二係提供一用以連接一手持式電腦104與一桌上型電腦
   102之介面裝置，該介面裝置包含兩連接器112、114、一訊號
   導線110、及一電壓調整電路116。引證二之電壓調整電路並
   未連接有額外的電源線，均僅使用到用於訊號傳輸之相關訊
   號線，其與系爭專利同樣不需汲取桌上型電腦與掌上型電腦
   除傳送訊號之外的額外電源來驅動其電壓調整電路；原告主
   張：兩案所能達成之效果不同云云，並非可採。
3、再查，系爭專利有關個人數位助理系統的接收訊號位準範圍
   係含蓋該通訊裝置之輸出訊號位準範圍，而該個人數位助理
   系統的輸出訊號位準範圍透過該調整裝置過濾之後，係落於
   該通訊裝置之接收訊號位準範圍之特徵，亦與引證二所揭邏
   輯上的0與1在掌上型電腦中可能是0伏特與5伏特，相對地，
   在桌上型電腦中的電壓位準範圍亦在負15伏特來表示邏輯上
   的0，並且以正15伏特來表示邏輯上的1，其桌上型電腦的接
   收訊號電壓位準範圍係涵蓋掌上型電腦之輸出訊號電壓位準
   範圍，且桌上型電腦的輸出訊號電壓位準範圍經過其電壓調
   整電路的調整過濾之後，係落於掌上型電腦之接收訊號電壓
   位準範圍中。是以，系爭案係利用所屬技術領域中具有通常
   知識者，依申請前之先前技術所能輕易完成，且未能增進功
   效，不具進步性。
4、另有關二極體特性是一種習知技術，而且系爭案專利範圍關
   於「調整裝置」，僅揭露「與該訊號導線耦合，用以調整無
   法為該通訊裝置所接收的訊號，以確保該資料訊號為該個人
   數位助理系統以及該通訊裝置所能夠解讀的資料格式，使得
   該資料傳輸裝置可以在不汲取該個人數位助理裝置與該通訊
   裝置的電源下，而達成傳輸資料的目的」，顯然並未提到二
   極體。此由系爭專利申請專利範圍可知系爭案並未界定訊號
   轉換電路之構成，顯然訊號轉換電路並非系爭專利主要創作
   所在，因此系爭專利自非構成要件省略之新型。
5、況縱採原告理由，姑認申請專利範圍可推知有「二極體」，
   但引證二案已揭露利用兩個場效電晶體與兩個二極體等元件
   的電路組合系爭專利之特徵，僅係多寡不同而已，亦為所屬
   技術領域中具有通常知識者，依申請前之先前技術所能輕易
   完成，不具進步性。原告主張：系爭專利僅需利用一二極體
   即可達成訊號轉換之目的，而引證二則需利用兩個場效電晶
   體與兩個二極體等元件的電路組合才能完成訊號轉換之目的
   ，系爭專利具專利性云云；並非可採。
6、系爭專利係運用申請前既有之技術或知識，而為熟習該項技
   術者所能輕易完成，且未能增進功效，引證二已足以證明系
   爭案（即申請專利範圍第1、8、15項等為獨立項）不具進步
   性，其為獨立項所述構成再加描述之附屬項亦包括於引證二
   之範疇，自亦不具進步性。原告雖主張：引證二並未揭露系
   爭專利申請專利範圍附屬項有關譯碼裝置之構成，系爭專利
   自具進步性云云，惟引證二在第四欄第30至33行敘及「．．
   ．軟體執行於各電腦中以編譯經由電腦資料介面所接收來與
   傳送出去的訊號。此類軟體係為習知技術」，此與系爭專利
   譯碼裝置反轉資料之功能相同，是系爭專利附屬項亦不脫引
   證二技術之範疇，自亦不具進步性。原告主張顯非可採。
四、從而，被告以系爭專利有違核准時專利法第98條第2項之規
    定，所為「舉發成立，應撤銷專利權」之處分，並無不合。
    訴願決定遞予駁回，亦無違誤，均應予維持。本件原告之訴
    為無理由，應予駁回。
據上論結，本件原告之訴為無理由，爰依行政訴訟法第九十八條
第三項前段，判決如主文。
中　　華　　民　　國　　94　　年　 　7　　月　 29  　 日
                       第五庭 審判長 法  官 張瓊文
                                     法  官 黃清光
                                     法  官 劉介中
上為正本係照原本作成。
如不服本判決，應於送達後20日內，向本院提出上訴狀並表明上
訴理由，如於本判決宣示後送達前提起上訴者，應於判決送達後
20日內補提上訴理由書（須按他造人數附繕本）。
中　　華　　民　　國　　94　　年　 　7　　月　 29  　 日
                                     書記官 黃明和
